【裁判字號】    99,交聲,345
【裁判日期】    990419
【裁判案由】    違反道路交通管理處罰條例聲明異議
【裁判全文】
臺灣臺北地方法院交通事件裁定        99年度交聲字第345 號
原處分機關  臺北市交通事件裁決所
異  議  人
即受處分人  甲○○
上列受處分人因違反道路交通管理處罰條例案件，對於臺北市交
通事件裁決所於中華民國99年2 月24日所為之北市裁罰字第22－
Q00000000號處分（原舉發案號：宜警交字第Q00000000號），聲
明異議，本院裁定如下：
    主  文
原處分撤銷。
甲○○不罰。
    理  由
一、本件異議意旨略以：異議人即受處分人甲○○騎乘其所有之
    車牌號碼9H G-605號重型機車，於98年12月26日下午5時3分
    許，途經臺九線134.6 公里處，因伊所有之上開機車排氣管
    並未損壞被舉發一案，提出以下理由辯駁：(一)該員警稱本人
    違規事實為排氣管損壞不予修復，然而本人排氣管根本沒有
    損壞；(二)該員警以道路交通管理處罰條例第16條第1項第2款
    舉發，惟根據本人之認知及所查閱之文獻即警署交字第0980
    075340號函，該條款僅適用於「汽車所有人」，並無法套用
    在本人為「機車所有人」；(三)該名員警無法證明本人排氣管
    有損壞即開單，執法是否不當？又警署交字第0980075340號
    函一開始即聲明「請照辦」，是該名舉發員警如此執法是否
    有過失？等情節，爰對原處分不服，依法聲明異議，請求依
    法撤銷原處分等語。
二、原處分機關以：異議人即受處分人甲○○所有之車牌號碼9H
    G-605號重型機車1部，於98年12月26日17時 3分許，途經臺
    九線 134.6公里處，因「排氣管擅自變更原有規格」之違規
    行為，為宜蘭縣政府警察局蘇澳分局武塔派出所員警當場攔
    查，依道路交通管理處罰條例第16條第1項第2款規定掣單舉
    發，嗣受處分人於舉發通知單上所載之應到案日期即99年 1
    月25日前向原處分機關提出申訴，經原處分機關即臺北市交
    通事件裁決所函請舉發單位調查結果，仍認受處分人有前開
    違規行為，依據道路交通管理處罰條例第16條第1項第2款規
    定，於99年2月24日裁處異議人罰鍰新臺幣（下同）900元，
    並責令改正，並有裁決書、交通事件裁決所函、移送書、聲
    明異議狀、違規單、送達證書、宜蘭縣政府警察局舉發違反
    道路交通管理事件通知單、擅自變更排氣管相片2 張等在卷
    可憑。
三、按交通法庭認為聲明異議有理由，或聲明異議雖無理由而原
    處分不當或違法者，應以裁定將原處分經聲明異議部分撤銷
    ，並自為裁定，道路交通案件處理辦法第20條定有明文；次
    按道路交通管理處罰條例第89條規定：「法院受理有關交通
    事件，準用刑事訴訟法之規定」，是法院於受理交通聲明異
    議事件時，違規事實應依證據認定之，而違規事實所憑之證
    據，雖不以直接證據為限，間接證據亦包括在內；然而無論
    直接或間接證據，其為裁決處分上之證明，須於通常一般之
    人均不致有所懷疑，而得確信其為真實之程度者，始得據為
    違規之認定，倘其證明尚未達到此一程度，而有合理之懷疑
    存在時，事實審法院復已就其心證上理由予以闡述，敘明其
    如何無從為有違規事實之確信，因而為撤銷原處分之裁定，
    尚不得任意指為違法，最高法院76年台上字第4986號判例要
    旨可佐。換言之即法院於受理交通聲明異議事件時，經調查
    之程序，就原處分機關認定行為人違反道路交通管理處罰條
    例之違規事實倘存有合理之懷疑，而無法達到確信為真實之
    程度，法院基於罪疑唯輕原理，應對行為人為有利之解釋及
    認定。
四、次按道路交通管理處罰條例所稱之「車輛」，係指在道路上
    以原動機行駛之汽車（包括機器腳踏車）或以人力、獸力行
    駛之車輛；道路交通安全規則所稱之「汽車」，係指在道路
    上不依軌道或電力架線而以原動機行駛之車輛（包含機器腳
    踏車），道路交通管理處罰條例第3條第8款、道路交通安全
    規則第2條第1項第1 款定有明文。再按汽車有除頭燈外之燈
    光、雨刮、喇叭、照後鏡、排氣管、消音器設備不全或損壞
    不予修復，或擅自增、減、變更原有規格致影響行車安全者
    ，處汽車所有人新臺幣900元以上1,800元以下罰鍰，並應責
    令改正，道路交通管理處罰條例第16條第1項第2款、第2 項
    亦有明文。是機車亦屬上開條例第16條第1項第2款、第2 項
    所規範之範疇，而機車駕駛人是否違反該條項規定，則應就
    機車排氣管等是否設備不全或損壞不予修復，及有無擅自變
    更原有規格致影響行車安全兩種情形，詳為審酌，合先說明
    。
五、經查：
  (一)受處分人所有之上揭機車排氣管是否有設備不全或損壞乙節
    ，除有宜蘭縣政府警察局員警所拍攝之擅自變更排氣管相片
    2張在卷可稽外（見臺灣臺北地方法院99年度交聲字第345號
    ，以下簡稱本院卷，第8 頁），此外，其餘並無其他積極證
    據以資佐證。惟觀諸上開照片，照片中可見排氣管仍裝設於
    前揭機車上，並無法清楚分辨是否有設備不全或損壞之情事
    。復觀上開照片名稱為「擅自變更排氣管」、卷附之宜蘭縣
    政府警察局舉發違反道路交通管理事件通知單影本其上亦記
    載違規事實為「排氣管擅自變更原有規格」（本院卷第7 頁
    ）等情節，是本件承辦員警於開立舉發單及拍攝照片時，並
    未就機車排氣管是否有設備不全或損壞等情予以認定，是受
    處分人此部所辯，應堪採信。綜上，本件自難僅憑上揭照片
    即遽認上開機車確實有設備不全或損壞之情事，應堪認定。
  (二)查目前大型重型機器腳踏車廠牌及車型種類繁多，員警執行
    取締大型重型機車腳踏車擅自變更排氣管規格致影響行車安
    全之違規行為時，應先經監理機關人員認定或向監理機關查
    詢確認，該車輛確與通過型式檢驗時之規格不相符，始得予
    以舉發，不得任由員警主觀判斷，此有內政部警政署98年3
    月25日警署交字第0980075340號函附卷足稽（本院卷第6 頁
    ）。是大型重型機車腳踏車是否有擅自變更排氣管規格一事
    ，自應由監理機關人員認定或經向監理機關查詢確認無訛後
    ，始得認定，詎本件並無監理機關上開認定相關卷證之證明
    證據資料附卷可查，職是，本件受處分人是否有擅自變更排
    氣管規格，已存有疑問。又縱認前開機車之排氣管有所變更
    ，亦無證據顯示該變更存在「至影響行車安全」之情形，依
    上開規定及說明之無罪推定原則，是本件並無證據可以認定
    受處分人有「變更原有規格致影響行車安全」，自應作對受
    處分人為有利之認定及解釋，而無從認定受處分人有擅自變
    更排氣管原有規格至影響行車安全之違規行為。
  (三)末查本件舉發之初係以「排氣管擅自變更原有規格」為處罰
    之依據，本院自應即審酌受處分人是否有「排氣管擅自變更
    原有規格」之違規行為，因此即便本件受處分人有「排氣管
    損壞不予修復」之違規行為，惟「損壞不予修復」與「擅自
    變更原有規格」究係分屬不同層次之二事，不能混為一談，
    從而，原處分機關對受處分人所為之前開裁決，自難認為允
    當。
  (四)此外，復查無其他證據足認受處分人使用之排氣管有何不符
    原有規格致影響行車安全之情事，並使本院達到確信，則依
    無罪推定原則之旨趣，自應為受處分人有利之認定及解釋，
    從而，原處分機關所為之前揭裁決，即難認為允當，是本件
    異議為有理由，自應由本院將原處分撤銷，改諭知異議人不
    罰，以資適法。
據上論斷，應依道路交通案件處理辦法第20條，裁定如主文。
中    華    民    國    99    年  4       月  19      日
                    交通法庭  法  官  施添寶
以上正本證明與原本無異。
如不服本裁定，應於裁定送達後5 日內，向本院提出抗告書狀。
                              書記官  陳弘文
中    華    民    國    99    年  4       月  19      日

司法院資訊處製作；財團法人民間司法改革基金會備份。
